臺灣臺北地方法院刑事判決　　　　　九十四年度易字第八一九號
公　訴　人　臺灣臺北地方法院檢察署檢察官
被　　　告　甲○○
指定辯護人　本院公設辯護人許文華
上列被告因家庭暴力罪之傷害等案件，經檢察官聲請以簡易判決
處刑（九十四年度偵字第六六六九號），嗣經本院受理後（九十
四年度簡字第一○九三號），認為不宜以簡易判決處刑，而改以
通常程序審理，並經檢察官移送併案審理（九十四年度偵字第一
○○四四號），本院判決如下：
    主  文
甲○○傷害人之身體，處拘役肆拾日，如易科罰金，以佰元折
算壹日；又違反法院依家庭暴力防治法第十三條所為禁止實施家
庭暴力行為、禁止直接或間接為騷擾之民事通常保護令裁定，處
拘役拾日，如易科罰金，以佰元折算壹日。應執行拘役陸拾
日，如易科罰金，以佰元折算壹日。
    事  實
一、甲○○與乙○○係兄弟關係，彼此間屬於家庭暴力防治法第
    三條第四款所定之家庭成員，二人共同居住於臺北市中正區
    ○○○路一段六十號四樓，素有不睦。甲○○於民國九十三
    年十一月三日上午七時許，在上址住處，因細故與胞兄乙○○發生爭執，竟基於傷害之犯意，以拳打腳踢之方式毆打乙○○，致乙○○受有頭部外傷、臀部挫傷、鼻骨骨折之傷害
    。嗣乙○○向本院申請核發保護令，經本院依家庭暴力防治
    法第十三條，於九十四年二月十六日以九十四年度家護字第
    五○號民事通常保護令裁定命甲○○不得對乙○○實施身體
    或精神上不法侵害之行為，並不得直接或間接對於乙○○為
    騷擾之聯絡行為，保護令有效期間為十二個月，上開保護令
    業於九十四年二月十八日下午五時三十五分許，經臺北市政
    府警察局中正第二分局家防官丙○○至上址，向甲○○宣達
    該保護令之內容，並告誡甲○○不得違反該保護令。詎甲○○基於違反保護令之犯意，在該保護令有效期間內之九十四
    年三月二十二日晚間十一時許，在前址住處辱罵乙○○，並
    踹踢乙○○臥房之房門（尚未達毀損之程度），而對乙○○
    實施精神上不法侵害及騷擾之家庭暴力行為，而違反上開通
    常保護令。
二、案經乙○○訴由臺北市政府警察局中正第二分局報請臺灣臺
    北地方法院檢察署檢察官聲請簡易判決處刑，嗣經本院受理
    後，認為不宜以簡易判決處刑，而改以通常程序審理，及臺
    灣臺北地方法院檢察署檢察官移送併案審理。
    理  由
一、訊據被告甲○○固不否認於上開時、地毆打告訴人乙○○，
    致告訴人受有如事實欄所載之傷害，惟矢口否認有何違反保
    護令之犯行，辯稱：伊不知民事通常保護令之事，亦無於九
    十四年三月二十二日晚間十一時許，辱罵告訴人，並踹踢告
    訴人之房門云云。辯護人則為被告辯護以：告訴人有中度精
    神障礙，說詞反覆，證明力薄弱，又告訴人與被告之父吳甲
    子於警詢中證述：告訴人與被告時常發生口角、拉扯，無法
    直接證明被告於前開時、地確有毆打告訴人，再根據證人丙○○之證詞，被告生性畏怯，有自閉傾向，其自白顯非出於
    真實，又其未收受保護令，且證人丙○○證稱：我覺得被告
    不會瞭解保護令法律之意義等語，是被告並無違反保護令之
    故意。另證人丙○○證述：被告乃精神障礙患者，且領有殘
    障手冊，被告於行為時是否有心神喪失或精神耗弱之情形請
    鈞院審酌云云。惟查：
  (一)傷害部分：
    1.被告於前揭時、地，毆打告訴人，致告訴人受有如事實欄
      所載傷害之事實，業據被告於警詢及本院準備程序時坦承
      不諱（見臺灣臺北地方法院檢察署九十四年度偵字第六六
      六九號偵查卷第五頁、本院九十四年度易字第八一九號刑
      事卷第二十三頁反面、第三十八頁反面），核與告訴人於
      警詢、偵查及本院審理時均一致指證稱：其於上揭時、地
      遭被告毆打成傷之情節相符（見同上偵查卷第二十八頁、
      第三十五頁、第五十八頁）。告訴人固然罹患中度精神病
      ，有中華民國身心障礙手冊附卷足憑（見同上偵查卷第十
      七頁），然其本院審理中，就本案具結作證時清楚陳述：
      「（你是否知道簽結文之意？）知道，就是要在法庭上當
      證人，要說實話。（如果不說實話會有什麼後果？）會判
      七年以下有期徒刑。」，且於檢察官及公設辯護人交互詰
      問之過程中，均能針對問題回答，猶明確證稱於前揭時、
      地遭被告毆打成傷，足徵其證詞之可信，且告訴人前後所
      述一貫，並無歧異，其證言自堪憑採。又告訴人受有事實
      欄所載之傷害，復有臺北市和平醫院診斷書一紙在卷可稽
      （見同上偵查卷第二十八之一頁）。
    2.告訴人與被告之父吳甲子、母吳溫寶猜於警詢中及本院九
      十四年度家護字第五○號民事事件調查中雖僅證稱：告訴
      人與被告時常發生口角、拉扯，被告有打過告訴人等語（
      見同上偵查卷第十頁、同上本院民事卷第十五頁），並未
      直接證述親見被告於上開時、地毆打告訴人，然尚難執此
      遽以推論被告於前開時、地未傷害告訴人。
    3.綜上，被告前述自白，有告訴人之證詞及臺北市和平醫院
      診斷書補強證據足資擔保被告於本院審理中所為上開任意
      性自白具有相當程度之真實性，而得使本院確信被告前述
      自白之犯罪事實確屬真實，本院自得依被告前述自白及各
      該補強證據認定被告確有為前述傷害之犯行。
  (二)違反家庭暴力防治法部分：
    1.被告雖辯稱不知民事通常保護令之事，亦無於九十四年三
      月二十二日晚間十一時許，辱罵告訴人，並踹踢告訴人之
      房門云云。然：
      (1)告訴人與被告係兄弟，告訴人因被告對其施以肢體及言
        語上之家庭暴力，向本院申請核發保護令，經本院依家
        庭暴力防治法第十三條，於九十四年二月十六日以九十
        四年度家護字第五○號民事通常保護令裁定命被告不得
        對告訴人實施身體或精神上不法侵害之行為，並不得直
        接或間接對於告訴人為騷擾之聯絡行為，保護令有效期
        間為十二個月，上開保護令業於九十四年二月十八日下
        午五時三十五分許，經臺北市政府警察局中正第二分局
        分隊長即家防官丙○○執行，且經被告及告訴人在保護
        令執行紀錄表上簽名等情，業經本院調取本院九十三年
        度家護字第五○號民事卷核閱無訛。證人丙○○於本院
        審理時固證稱：我覺得被告不會瞭解保護令法律之意義
        等語（見同上本院刑事卷第五十七頁），惟其於同日亦
        結證稱：鈞院九十四年度家護字第五○號民事通常保護
        令這個個案，因為相對人（即被告）與聲請人（即告訴
        人）分屬精神障礙輕、中度患者，所以我和派出所管區
        一起去執行，保護令是在九十四年二月十六日核發，我
        們是在核發日之二月十六日至二月二十四日間至被告及
        告訴人家中，向被告及告訴人宣達保護令之內容，告知
        相對人應遵守事項，我們有口頭向被告說不能傷害、騷
        擾告訴人，被告說他知道，他不會做，我們並告訴被告
        將來也不可以有傷害、騷擾告訴人之行為，被告說他知
        道，並要我們趕快離開等語（見同上本院刑事卷第五十
        五頁至第五十七頁），告訴人與被告之父吳甲子復於警
        詢中證述：鈞院九十四年度家護字第五○號民事通常保
        護令我與被告均知曉，警員有送達等語（見同上偵查卷
        第十頁），足見被告知悉並能瞭解該保護令之內容，縱
        其未能理解保護令之法律定義，亦無解於其違反保護令
        之故意。
      (2)告訴人於警詢、偵查及本院審理時均明確指證稱：九十
        四年三月二十二日晚間十一時許，在前址住處，我與被
        告發生口角衝突，被告辱罵我，並在晚上用腳踹門故意
        製造噪音，讓我整夜無法睡眠等語（見同上偵查卷第十
        五頁、第三十五頁、同上本院刑事卷第五十八頁），告
        訴人固然罹患中度精神病，但其證言可信，已如前述，
        且與被告於警詢及本院九十四年七月七日準備程序時曾
        坦認伊於前揭時、地與告訴人發生口角，辱罵告訴人及
        用腳踹門，讓告訴人無法入眠等語互核相符（見同上刑
        事卷第二十三頁反面），益證被告確有辱罵乙○○，並
        踹踢告訴人臥房之房門，而對告訴人實施精神上不法侵
        害及騷擾之家庭暴力行為，而違反上開通常保護令。
  (三)辯護人雖主張被告罹患精神疾病，其行為時已達心神喪失、
    精神耗弱之程度。惟查自案發後被告之警詢筆錄內容觀察，
    被告均能針對詢問之內容，切題表示意見，於本院二次準備
    程序中，均外觀整潔、邏輯無礙，對於本院所詢問題均能適
    切回應等情觀之，顯見被告雖因患有精神疾病，然案發時其
    精神狀況，尚未因此達刑法上所謂對於外界事物全然缺乏知
    覺理會及判斷作用，而無自由決定意思之能力，抑或較普通
    人之平均程度顯然減退之心神喪失或精神耗弱之情形，故無
    援引刑法第十九條規定不罰或減輕其刑之餘地。
  (四)綜上所述，被告及辯護人上開所辯，均不足採信。本案事證
    明確，被告傷害及違反家庭暴力防治法之犯行，均堪認定，
    應依法論科。
  (五)至於公訴人另聲請傳喚臺北市政府警察局中正第二分局廈門
    派出所警員姜勝芳，說明本件民事保護令送達情形，惟本件
    民事保護令於九十四年二月十一日寄存送達於臺北市政府警
    察局中正第二分局廈門派出所，被告並未前往領取，有本院
    送達證書、臺北市政府警察局中正第二分局廈門派出所受理
    訴訟文書寄存登記簿在卷可參（見同上偵查卷第三十八頁、
    本院刑事卷第七頁），且被告知悉並瞭解該保護令之內容，
    業據臺北市政府警察局中正第二分局分隊長即家防官丙○○
    到院證述明確，本院認無再予傳喚姜勝芳警員之必要，附此
    敘明。
二、查被告與告訴人為兄弟關係，屬家庭暴力防治法第三條第四
    款所定之家庭成員。按家庭成員間實施身體或精神上不法侵
    害之行為，即屬「家庭暴力」；又任何打擾、警告、嘲弄或
    辱罵他人之言語、動作或製造使人心生畏怖情境之行為，即
    屬「騷擾」，家庭暴力防治法第二條第一項、第三項分別定
    有明文。核被告於九十三年十一月三日毆打告訴人，所為係
    犯刑法第二百七十七條第一項傷害罪。其係對於家庭成員即
    告訴人故意實施身體上不法侵害之家庭暴力行為，且已成立
    刑法第二百七十七條之傷害罪，應屬家庭暴力防治法第二條
    第二項所稱之家庭暴力罪，檢察官起訴書漏未論以上開罪名
    ，核屬疏漏，併予敘明更正。又被告於前開保護令有效期間
    內之九十四年三月二十二日，辱罵告訴人，並踹踢告訴人臥
    房之房門，應屬精神上不法侵害及騷擾，所為係犯家庭暴力
    防治法第五十條第一款、第二款之違反保護令罪。其於本案
    違反保護令之行為，雖係於一次行為中違反上開裁定所禁止
    之二款行為，然法院依家庭暴力防治法第十三條規定核發通
    常保護令者，該保護令內之數款規定，均係保護令之內容，
    僅係將其違犯情形逐一列舉，因其係違反「同一保護令」上
    所禁止之數款行為，故應屬單純一罪，仍只以一違反保護令
    罪論處。被告所犯上開二罪間，犯意各別，行為互殊，應分
    論併罰。爰審酌被告與告訴人係兄弟，僅因細故發生爭執而
    毆打告訴人，且明知本院民事通常保護令之內容，仍對於告
    訴人實施家庭暴力行為，實有不該，惟念其情緒控制力稍差
    ，告訴人所受之傷勢非重，及其犯後態度、生活狀況、智識
    程度等一切情狀，分別量處如主文所示之刑，及諭知易科罰
    金之折算標準，並定其應執行之刑及諭知易科罰金之折算標
    準，以資懲儆。
三、按法院認為應科拘役、罰金或應諭知免刑或無罪之案件，被
    告經合法傳喚無正當理由不到庭者，得不待其陳述逕行判決
    。刑事訴訟法第三百零六條定有明文。此學理上所稱「缺席
    判決」之規定，乃在不牴觸憲法比例原則之要求下，為兼顧
    訴訟經濟之原則，係植基於正當法律程序所要求之被告對質
    詰問權及最後陳述權（刑事訴訟法第二百九十條）之例外規
    定。查本案被告經本院合法傳喚，無正當理由不到庭，本院
    認本案為應科拘役之案件，且於審理時指定辯護人為被告辯
    護及行使詰問權保障其權益，參以本院行準備程序開庭四次
    ，被告二次出庭均係經法警拘提始到庭，審理期日又再度不
    到庭，出庭意願極低，其自願放棄上開權利，並無侵害其訴
    訟上之答辯、對質詰問權及最後陳述權，爰不待其陳述，逕
    行判決。
四、臺灣臺北地方法院檢察署九十四年度偵字第一○○四四號移
    送併辦傷害部分，核與事實欄被告所犯傷害之內容同一，業
    據告訴人自陳在卷（見同上本院刑事卷第五十四頁反面），
    本院自得併予審理。至於移送併辦毀損部分，與被告本案所
    涉傷害及違反家庭暴力防治法犯行間，並無裁判上一罪之關
    係可言，無從併予審理，此部份應退由檢察官，另為適法處
    理。
據上論斷，應依刑事訴訟法第四百五十二條、第二百九十九條第
一項前段、家庭暴力防治法第五十條第一款、第二款，刑法第十
一條前段、第二百七十七條第一項、第四十一條第一項前段、第
五十一條第六款，罰金罰鍰提高標準條例第一條前段、第二條，
判決如主文。
本案經檢察官王鑫健到庭執行職務
中　　華　　民　　國　九十四　年　  十　　月　二十八　日
                          臺灣臺北地方法院刑事第十四庭
                              審判長法  官  吳靜怡
                                    法  官  吳冠霆
                                    法  官  孫萍萍
以上正本證明與原本無異。
如不服本判決，應於判決送達後十日內，向本院提出上訴狀。
                                    書記官  張汝琪
中　　華　　民　　國　九十四　年　  十　　月　二十八　日
附錄本案論罪科刑法條全文：
刑法第二百七十七條
傷害人之身體或健康者，處三年以下有期徒刑、拘役或一千元以
下罰金。
犯前項之罪因而致人於死者，處無期徒刑或七年以上有期徒刑；
致重傷者，處三年以上十年以下有期徒刑。
家庭暴力防治法第五十條
違反法院依第十三條、第十五條所為之下列裁定者，為本法所稱
之違反保護令罪，處三年以下有期徒刑、拘役或科或併科新臺幣
十萬元以下罰金︰
一、禁止實施家庭暴力行為。
二、禁止直接或間接騷擾、接觸、通話或其他連絡行為。
三、命遷出住居所。
四、遠離住居所、工作場所、學校或其他特定場所。
五、命完成加害人處遇計畫：戒癮治療、精神治療、心理輔導或
    其他治療、輔導。
